【裁判字號】    96,訴,406
【裁判日期】    980224
【裁判案由】    營利事業所得稅
【裁判全文】
臺中高等行政法院判決
                                       96年度訴字第406號
                                     98年2月17日辯論終結
原      告  利勤實業股份有限公司
代  表  人  甲○○
訴訟代理人  黃鴻隆  會計師
被      告  財政部臺灣省中區國稅局
代  表  人  乙○○
訴訟代理人  丙○○
上列當事人間因營利事業所得稅事件，原告不服財政部中華民國
96年7月4日台財訴字第09600192740號訴願決定，提起行政訴訟
，本院判決如下︰
    主  文
訴願決定及原處分（復查決定）關於專供研究發展單位研究用全
新儀器設備之購置成本部分均撤銷。
訴訟費用由被告負擔。
    事實及理由
一、程序事項：
    本件原告起訴後，被告機關原代表人鄭宗典變更為乙○○，
    並聲明承受訴訟（本院卷第310至311頁），核無不合，先予
    敘明。
二、事實概要：
    緣原告民國（下同）92年度營利事業所得稅結算申報，列報
    研究與發展之支出新臺幣（下同）21,115,646元（含研究發
    展單位從事研究發展工作人員之薪資2,689,773元；供研究
    發展單位研究用消耗性器材、原材料及樣品之費用2,839,04
    4元；專供研究發展單位研究用全新儀器設備之購置成本15,
    586,829元），可抵減稅額9,285,982元，經被告機關分別核
    定研究與發展之支出0元，可抵減稅額0元，應補稅額12,316
    ,575元。原告不服，申請復查，未獲變更，提起訴願，亦遭
    決定駁回，遂就專供研究發展單位研究用全新儀器設備之購
    置成本15,586,829元部分提起行政訴訟（前開關於研究發展
    單位從事研究發展工作人員之薪資2,689,773元；供研究發
    展單位研究用消耗性器材、原材料及樣品之費用2,839,044
    元部分，原告起訴後復撤回起訴）。
三、本件原告主張：
（一）按「為促進產業升級，健全經濟發展，特制定本條例。」
      「公司得在投資於研究與發展及人才培訓支出金額百分之
      三十五限度內，抵減當年度應納營利事業所得稅額．．．
      。」為行為時「促進產業升級條例」第1條及第6條第2項
      前段所明定。次按「本辦法所稱研究與發展之支出，包括
      公司為研究新產品或新技術、改進生產技術、改進提供勞
      務技術及改善製程所支出之下列費用：一研究發展單位專
      門從事研究發展工作之全職人員之薪資。二生產單位為改
      進下列生產技術或提供勞務技術之費用：．．．。三具有
      完整進、領料紀錄，並能與研究計畫及紀錄或報告相互勾
      稽，供研究發展單位研究用消耗性器材、原材料及樣品之
      費用。四專供研究發展單位研究用全新儀器設備之購置成
      本。」「公司依本辦法規定投資於研究與發展及人才培訓
      之支出，應於辦理當年度營利事業所得稅結算申報時依規
      定格式填報，並依下列規定檢附有關證明文件，送請公司
      所在地之稅捐稽徵機關核定其數額。稅捐稽徵機關於核定
      其抵減稅額時，如對公司申報之支出內容或相關事項有疑
      義，可洽各中央目的事業主管機關協助認定：一研究與發
      展支出：(一)公司之組織系統圖及研究人員名冊。(二)研究發
      展單位研究用消耗性器材、原材料及樣品之完整進、領料
      紀錄。(三)當年度購置專供研究與發展用儀器設備之清單。
      (四)研究發展單位配置圖及其使用面積占建築物總面積之比
      率說明書。(五)購置或使用專利權、專用技術、著作權之契
      約或證明文件及其攤折或支付費用計算表。(六)研究計畫及
      紀錄或報告。(七)其他有關證明文件。」分別為行為時「公
      司研究與發展及人才培訓支出適用投資抵減辦法」（下稱
      投資抵減辦法）第2條第1項第1款至第4款及第8條所明定
      。再按「公司依本辦法規定投資於研究與發展及人才培訓
      支出，應於辦理當年度營利事業所得稅結算申報時，依規
      定格式檢據逕向公司所在地之稅捐稽徵機關申報抵減營利
      事業所得稅。稅捐稽徵機關於核定其抵減稅額時，如對公
      司申報之支出內容或相關事項有疑義時，可洽各中央目的
      事業主管機關就公司所提研究計畫及報告或研究計畫及紀
      錄認定是否屬研究與發展之範圍，或就改進計畫及報告或
      改進計畫及紀錄認定是否屬改進生產技術、改進提供勞務
      技術或改善製程範圍，或就人才培訓計畫及執行情形認定
      是否屬培訓受雇員工之範圍，作為稅捐稽徵機關查核之依
      據。」復為行為時「公司研究與發展及人才培訓支出適用
      投資抵減辦法審查要點」（下稱審查要點）第3點所明定
      。
（二）按前揭促進產業升級條例立法目的，旨在鼓勵企業對生產
      技術之基礎加以研究改進，以突破我國產業在邁向現代化
      技術密集產業之瓶頸，故若係對現有產品或技術之經常改
      良、變更、補強等一般性、經常性之消極工作，以迎合客
      戶需求，尚非屬前揭條例所定研究發展獎勵範圍，有最高
      行政法院88年度判字第731號判決，可資參照。惟判斷是
      否符合獎勵範圍的「研究發展」實質時？應探究的是，生
      產技術「基礎研究」的實質以及突破產業升級瓶頸的事實
      ；而非外觀的法律行為或形式文件，已於司法院釋字第42
      0號及第500號解釋文中，明文揭櫫。如有實際從事相關產
      業升級之研究發展支出，則須提出研究計畫、目標、相關
      過程及紀錄等文件，又其中研發人員、原材料及設備，可
      相互配合勾稽，據以核定抵減。固在前揭投資抵減辦法第
      8條中已明文規定，臺北高等行政法院稱此為「待證事實
      法律化」，其功能既然是在減輕稅捐稽徵機關之證明負擔
      ，因此當納稅義務人提出了符合法律形式要求之證據方法
      ，其證據方法證明力高低之評估，固仍可由稅捐稽徵機關
      行之，只不過為維護租稅公平並確保人民應有權益，務必
      謹守「比例原則」之要求，並接受法院之審查。至於「待
      證事實法律化」之法律文字，應如何來解釋，稅捐稽徵機
      關固亦享有優先之解釋權限，只是其解釋內容是否符合規
      範本旨，應受法院審查。由於要判斷個案是否符合獎勵範
      圍的「研究發展」，事涉專業領域，所以投資抵減辦法第
      8條及審查要點第3點之規定即在化解「稽徵經濟原則」與
      「實質課稅原則」之間的矛盾與衝突。
（三）本件原告92年度營利事業所得稅結算申報，列報研究與發
      展之支出21,115,646元（含研究發展單位從事研究發展工
      作人員之薪資2,689,773元；供研究發展單位研究用消耗
      性器材、原材料及樣品之費用2,839,044元；專供研究發
      展單位研究用全新儀器設備之購置成本15,586,829元），
      可抵減稅額9,285,982元，經被告機關分別核定研究與發
      展之支出0元，可抵減稅額0元，應補稅額12,316,575元。
      原告為息訟止紛，於本案準備程序中，表示願意放棄前揭
      研究發展單位從事研究發展工作人員之薪資2,689,773元
      、供研究發展單位研究用消耗性器材、原材料及樣品之費
      用2,839,044元等兩項之可抵減稅額，主張爭取專供研究
      發展單位研究用全新儀器設備之購置成本15,586,829元之
      可抵減稅額，依法請求試行和解；經鈞院現場勘驗，肯認
      「專供研究發展單位研究用全新儀器設備，放置在廠區的
      必要性」及工業局派員勘驗，亦肯認原告的創新高度，函
      文回覆中指出「原告92年研發專案確屬創新產品」後，原
      告於97年3月27日準備程序中再次請求試行和解，經被告
      機關訴訟代理人略謂：「可以嘗試送請復查會決議是否與
      原告和解．．．」，並由原承審法官指示，本件試行和解
      ，原告業已應被告機關要求，補呈大量書證，佐證原告購
      置的全新德製經編機，確係專供研究發展單位研究用。
（四）原告所從事的行業是「立體織布」，也就是「讓布站起來
      ！」這是織布技術與觀念的產業革命，完全是憑空想像，
      無中生有的產業，業經工業局及紡研所親臨原告公司勘驗
      ，肯認原告的「創新高度」，原告亦因此「創新高度」，
      在92年度繳出了一張亮麗的成績單，符合「促進產業升級
      條例」第1條及第6條第2項前段規定。
  １、原告從事的行業是「立體織布」，也就是「讓布站起來！
      」這是傳統「平面織布」的突破與創新。在過往由於沒有
      這項技術，所以都是在平面織布與平面織布間，用樹脂貼
      上泡棉來加以克服，原告創新研發的「立體織布」，是一
      體成型地織造出來的，這就是這個創新產業的價值。織布
      技術與觀念的產業革命，完全是憑空想像，無中生有的產
      業；對下游各應用端產業價值的提昇，是具有不可磨滅的
      貢獻。「立體織布」的關鍵，就在於設計組織（配列、繞
      線．．．）、組織調整，它的原理，有如建築師在設計一
      棟建物，「配列」等於是鋼筋結構、「繞線」等於是鋼筋
      綑綁，這是設計的靈魂，也是創新的所在，更是風險的所
      在，整個組織的複雜度及高度（現在最高已逼近26mm），
      就是核心靈魂；尤其是要將「立體織物」應用在有彎斜度
      的產品上，而又要讓「配列」的原紗包裹在裡面，不要凸
      出來，就難上加難，這也是原告亮麗成績的核心兢爭力（
      Core ability）所在。所以整個重點，即在於研發人員尋
      找題材，發揮創意及構思，運用專屬研發經編機的模擬（
      simulation）機能，不斷試驗（Trial & Error），用三D
      模擬技術，以最快的速度織造出創新的「立體布樣」。原
      告在92年度的業績表現上，也繳出了一張亮麗的成績單，
      在當年度所有上櫃紡織類別的十家中，一枝獨秀，獨占鼇
      頭，以「毛利率47％」、「稅後淨利率28％」，遙遙領先
      第2名的金洲海洋「毛利率17％」、「稅後淨利率4％」；
      即便是放在當年度所有519家上櫃公司來比較，稅後淨利
      排行也是第17名佳績，堪稱傳統工業的模範生。這樣的研
      發投入與成績表現，尤其是獲得五大知名品牌（Fashion
      ）高度的肯定，顯然原告在生產技術方面，推翻傳統「平
      面織布」，開啟了創新「立體織布」，締造了「基礎研究
      」的實質，而且也獲致亮麗的成績，突破「產業升級瓶頸
      」的事實，符合促進產業升級條例第6條第2項前段之規定
      。
  ２、促進產業升級條例的立法意旨，主要是「鼓勵業者從事自
      行研發及對生產技術之基礎研究與發展」，以「突破我國
      產業在邁向現代化技術密集產業之瓶頸」，所以應探究的
      是，生產技術「基礎研究」的實質以及「突破產業升級瓶
      頸」的事實：
（１）原告從事的行業是「立體織布」，這是傳統「平面織布」
      的突破與創新，可以說是，織布技術與觀念的產業革命，
      完全是憑空想像，無中生有的產業，顯然已具備生產技術
      『基礎研究』的實質。
（２）依照最高行政法院96年度判字第573號判決的見解，所謂
      突破我國產業在邁向現代化技術密集產業之瓶頸，是指研
      發內容要有「創新高度」，換句話說，必須具有「冒險性
      」及「不確定性」，才有拓展知識疆域之可能，這需有一
      定外部表徵可供查核，最好的表徵即是可客觀驗證之研發
      成果。本來從理論言之，研發並不保證成功，所以也不能
      「以成敗論英雄」，按理說只要有做過研發的努力，研發
      費用即可享有抵稅之稅捐優惠。不過在現實世界中，失敗
      的研發事後比較難以證明研發本身的創新與冒險程度，至
      少其證明成本較高；所以一般在評估研發成果的「創新高
      度」時，相對而言，專利權的取得，往往是一個比較好的
      判準；不過專利權的取得，只是手段不是目的，終極目的
      是希望保障研發成果，藉此創造亮麗成績。研發過程，是
      充滿「冒險性」及「不確定性」的。在92年度，原告光是
      投資「專供研發設備」，成本金額即高達15,586,829元，
      絕對是充滿「冒險性」及「不確定性」的。原告算是非常
      幸運，努力研發的成果創造了亮麗的成績。這正是促進產
      業升級條例立法意旨所要獎勵的範疇，具備突破「產業升
      級瓶頸」的事實。
  ３、判斷個案是否符合「促進產業升級條例」獎勵範圍的「研
      究發展」？事涉專業領域，所以投資抵減辦法第8條及審
      查要點第3點，均規定：「．．．稅捐稽徵機關於核定其
      抵減稅額時，如對公司申報之支出內容或相關事項有疑義
      時，可洽各中央目的事業主管機關就公司所提研究計畫及
      報告或研究計畫及紀錄，協助認定是否屬研究與發展之範
      圍．．．」，而原告92年的研究發展，業經工業局赴原告
      工廠勘驗，肯認原告的「創新高度」，依其職權明白認定
      「原告92年研發專案確屬創新產品」之函釋，核屬確認性
      質「行政處分」，依行政程序法第110條規定，在未經撤
      銷、廢止、或未因其他事由而失效前，其效力繼續存在，
      對其他機關具有拘束力。
  ４、綜上陳述，原告之研究發展，乃屬「原創性研發」，具備
      生產技術「基礎研究」的實質、突破「產業升級瓶頸」的
      事實，亦經最高工業主管機關工業局，依其職權赴原告工
      廠勘驗，肯認原告的「創新高度」，確認「原告92年研發
      專案確屬創新產品」。原告92年度也繳出了一張亮麗的成
      績單，所以，原告「研究發展」符合「促進產業升級條例
      」第1條及第6條第2項前段規定，殆無爭議；至於被告機
      關所提之專利證號70283，專利名稱為「三次元立體織物
      之編織方法」之內容，與原告所研發之「立體織物」迥然
      不同，經原告主張後，被告機關對此未再予以爭執。
（五）原告92年購置德製經編機，業經本案原承審法官赴原告工
      廠勘驗，了解並肯認「該專供研發設備，放置在廠區的必
      要性」，亦經工業局肯認「該經編機，含電腦輔助設計功
      能可進行研發．．．等功能」，而且「．．．產業特性，
      經編針織物尚無小型研發機器，需於大型有量產機器搭配
      電腦研發設計．．．」，經比較原告公司92年度「實際工
      作天數」的量產產能分析，原有的量產機器產能，已足以
      供應原告92年度實際生產所需，沒有理由去使用系爭研發
      機台，從事量產行為，可以佐證原告92年購置德製經編機
      確係「專供研究發展單位研究用」。
  １、按行為時投資抵減辦法第2條第1項第4款是規定「專供研
      究發展單位研究用全新儀器設備之購置成本。」所以要件
      之一，是「專供研究發展單位研究用」；被告機關認為原
      告的研發機器是「供量產用」，與前揭法令要件不合，否
      准適用研究發展投資抵減；惟原告閱畢本案所有卷宗，未
      見被告機關所稱「供生產使用」的事證，所以被告機關應
      該是根據該機器放置於生產區內，即推論供生產使用，如
      此結論，於法無據。原告之所以將該研發機器放置於生產
      區內，是有其實務作業上成本效益考量的：
（１）研發過程中所使用的盤頭紗，重量高達1噸至2噸(一顆空
      盤頭約90公斤以上，一組為6顆盤頭紗)，這不是人力所可
      搬運的，所以必須透過天車將盤頭紗懸吊至研發專用之經
      編機，因此才決議將研發專用的經編機設置於可使用相同
      天車之移動路線中，即生產區內。
（２）經編機屬精密機器，如無恆溫的空調會導致機台發生熱漲
      冷縮，使經編機的導針與織針產生擦撞，造成斷紗、斷針
      等品質異常的現象，為免除機台過熱產生問題，因此放在
      生產區內，共用冷氣設備，以降低成本負擔。
（３）上揭事實，業經原承審法官赴原告工廠勘驗，了解並肯認
      「該專供研發設備，放置在廠區的必要性」，當時被告機
      關也在場，並無異議。嗣於準備程序中，被告機關亦表示
      目前未有任何資料顯示原告以系爭機台量產，足證被告機
      關以該機器放置於生產區內，即推論「供量產用」，顯屬
      無據。且既經原承審法官赴原告工廠勘驗，肯認「放置在
      廠區的必要性」，上開推論已不再成立。
  ２、被告機關主張，縱依原告出具該機器設備出口原廠之書面
      聲明載有「本機型主要是用於研發、測試及新花樣之打樣
      」等字語；然該聲明亦敘及「操作本機型無須使用花盤亦
      無須用到花粒鏈條，所有不同之花樣組織皆可經由電子導
      紗桿控制來產生出來」，尚難謂原告非供其量產使用。又
      謂92年度系爭研發機台編號G1，原告所提出的研發專案，
      用到G1機台的很少，甚至有的專案沒有用到系爭機台乙節
      ，均與實情不符：
（１）本件經鈞院至原告現場勘驗過程中，原告運用電腦進行三
      D模擬，直接將品名R327061T之組織設計輸入，於5-10分
      鐘後，即可進行「立體布樣」織造，創造無限可能性；並
      應法官指示，變更研發品項為R3031YT，約30分鐘後即織
      造新的品項，此即為研發機台所具備的研發時效性與速度
      的效益，為原承審法官當場勘驗所肯認；亦為被告機關所
      見證。
（２）為快速滿足開發案件無限可能性的時效與物性需求，降低
      研發所花費時間是重大關鍵之一，因此如何縮短研發時程
      ，「研發用」機台即扮演關鍵的角色。基於時效及成本效
      益考量，原告實無理由將「研發用」機台拿來進行量產，
      也不可能將「研發用」機台拿來進行量產，故被告機關片
      面推論，與原承審法官勘驗之實情不符。
（３）按原告91年、92年、93年、94年固定資產清冊中，機器設
      備的「規格說明」欄，從未有「C7」機台，經原告仔細查
      核，原先檢附的6項「研發記錄表」封面，有關「C7」研
      發機台，其實是誤植，正確應為「G1」研發機台。所以92
      年度系爭研發機台編號G1（包含誤植的「C7」），是高度
      參與92年度研發專案之進行，確實專供研究發展使用。原
      告的檢證說明，業經承審法官及被告機關當庭肯認在案。
（六）為息訟止爭，原告於準備程序中當庭表示：「我們會努力
      就原來量產機台足夠用於量產部分，提出說明，如果我們
      量產的機台能夠滿足我們的銷售量，就可以作為原告沒有
      用專供研究發展的機器作量產的認定．．．」；隨即補呈
      大量書證，佐證原告購置的全新德製經編機，確係專供研
      究發展單位研究用。經被告機關查核半年後，提出補充答
      辯謂「．．．全年度實際產量1,107,255.15公斤（依原告
      提出之數值1,257,075.15公斤-盤頭紗、母紗、子紗等銷
      售量及銷貨退回數量計149,820公斤=1,107,255.15公斤）
      ，即足以滿足全年度銷售量1,057,906.06公斤（依原告提
      出之數值1,207,726公斤-盤頭紗、母紗、子紗等銷售量及
      銷貨退回數量計149,820公斤=1,057,906公斤）所需，且
      全年度經編機實際產量1,107,255.15公斤，亦低於量產機
      台標準產能1,292,160公斤；惟經採按月統計分析結果，
      其92年2月、3月及4月等月份之實際產量卻大於標準產能
      之情事，況且系爭研發機台除供研發外，尚可從事經編織
      物之量產使用．．．是以原告主張未使用研發機台從事生
      產，尚不足採．．．」，從而終止和解，主張由鈞院依法
      判決；其中有所誤解，說明如下：
  １、原告檢送和解時，估算標準產能所採用之每月生產日數，
      係依據「公司行事曆日數」計算，即2月為18天；3月為26
      天；4月為26天；惟92年度「實際每月生產日數」，2月為
      24天；3月為31天；4月為28天。因這3個月，是用「行事
      曆日數」而非「實際生產日數」估算標準產能，導致被告
      機關得出這3個月份，實際產量大於標準產能的錯誤結論
      。
  ２、前揭2、3、4月份，原告依據「實際生產天數」，修正92
      年度「量產經編機產能分析」後，全年實際總生產量為1,
      257,075.15公斤（未扣除盤頭紗、母紗、子紗等銷售量及
      銷貨退回數量149,820公斤），低於標準產能為1,342,080
      公斤，而且92年2月、3月及4月等月份之實際產量，也少
      於標準產能。所以每月量產機台產能，已足以供應實際量
      產所需；全年實際產量，也少於標準產能。也就是說系爭
      研發機台確專供研究發展使用。
（七）綜上，92年度系爭研發機台編號G1，確實專供研究發展使
      用，亦符合促進產業升級條例的立法意旨：「鼓勵業者從
      事自行研發及對生產技術之基礎研究與發展」，以「突破
      我國產業在邁向現代化技術密集產業之瓶頸」。原告研發
      努力與亮麗成績，竟遭被告機關全盤否認，顯然背離經驗
      法則，並不合法。爰聲明求為判決(一)訴願決定及原處分關
      於專供研究發展單位研究用全新儀器設備之購置成本（15
      ,586,829元）部分均撤銷。(二)訴訟費用由被告負擔。
四、被告則以：
（一）按「為促進產業升級，健全經濟發展，特制定本條例。」
      「公司得在投資於研究與發展及人才培訓支出金額35%限
      度內，自當年度起5年內抵減各年度應納營利事業所得稅
      額。」為促進產業升級條例第1條及第6條第2項前段所明
      定。次按「本辦法所稱研究與發展之支出，包括公司為研
      究新產品或新技術、改進生產技術、改進提供勞務技術及
      改善製程所支出之下列費用：一研究發展單位專門從事研
      究發展工作之全職人員之薪資。二生產單位為改進下列生
      產技術或提供勞務技術之費用：．．．三具有完整進、領
      料紀錄，並能與研究計畫及紀錄或報告相互勾稽，供研究
      發展單位研究用消耗性器材、原材料及樣品之費用。四專
      供研究發展單位研究用全新儀器設備之購置成本。」為行
      為時投資抵減辦法第2條第1項第1款至第4款所規定。
（二）原告係從事其他印染漂整及人造纖維紡織業務，92年度營
      利事業所得稅結算申報，列報研究發展支出21,115,646元
      （含研究發展單位從事研究發展工作人員之薪資2,689,77
      3元；供研究發展單位研究用消耗性器材、原材料及樣品
      之費用2,839,044元；專供研究發展單位研究用全新儀器
      設備之購置成本15,586,829元）及可抵減稅額9,285,982
      元，經被告機關初查以其提供之「92年度研發專案計畫表
      」所列6案研發項目中，編號9105及9106為91年度延續至
      92年度結案，其餘各專案均未檢附研究報告與紀錄、研發
      流程圖、研究人員完整工時紀錄等；且研究計畫內容與工
      作日誌無法勾稽，列報研究人員陳順昌、林士紘、謝威斌
      、許素好及黃信榮職稱為技術員，負責執行開發案件機台
      調整、布樣分析調整及吊紗等工作，其工作內容核屬行政
      及助理性質，陳良佑職稱為副廠長，其與劉長清負責新布
      種研究開發及應用工作，黃俊銘、施博仁負責特殊織品研
      究開發及應用工作，就其研發專案預定進度與任職期間勾
      稽，顯非全職專業研發人員；列報之消耗性器材、原材料
      等費用，雖提示領料單、研發領料統計表及在製品產耗存
      帳，惟其進料、領用並未單獨列帳而與成本帳混同，且品
      名、數量與研究計畫、工作日誌及研究報告無法勾稽；至
      所列報專供研究發展單位用之設備-德製經編針織機，原
      查人員於94年6月17日實地勘查確係設置於織廠廠區，與
      其他機器設備位於同一生產線並未區隔，與專供研究與發
      展使用未合，乃核定研究與發展之支出0元及可抵減稅額0
      元。原告不服，主張研究與發展投資抵減檢附之證明文件
      ，如研究計畫、研究報告、工作日誌及試驗紀錄等，並無
      制式格式可供遵循及參考；原告自成立以來即不斷投入大
      量經費進行各項產品之研發，至91年10月成立研發部門，
      研究人員專屬獨立研發單位，進行研發工作且有研發事實
      ，請基於上述理由及鼓勵產業，准予認列研發費用云云。
      經被告機關復查決定以，本案經被告機關於95年12月26日
      以中區國稅法一字第0950071544號函請提示研究與發展人
      員實際從事研究與發展項目之具體內容、研究人員工作日
      誌、各研究發展項目足以與所需材料及進、領料勾稽之紀
      錄、購置專供研究發展單位研究用儀器設備使用情形及效
      用等資料供核，惟按原告提示之專案計畫表，各研究專案
      主要係利用不同編製之布種、紗種等原料搭配交織或變更
      織物結構以提高產品功能性；或利用電腦設計機台既有變
      化及織法增加立體化及設計感，核屬對現有產品或技術之
      經常改良、變更、補強等工作；又其提示謝威斌、陳良佑
      、林士紘等之研究開發工作日誌，僅少數日數記載或均無
      記載日期，且僅在敘明用紗、設計及配列、織造過程、繞
      線圖示等，並無參與研究與發展人員完整之研究工作內容
      、研發過程中所遇見問題、參與人員以材料、技術及設備
      改進經過及時程等紀錄，亦無承辦人及部門主管簽章，無
      法判定其實際從事研究與發展事實及其為全職研究發展工
      作人員；次按領用原料品名與數量亦無法與其專案計畫及
      工作日誌等勾稽查核。至所稱專供研究發展單位用設備-
      德製經編機，設置於斗六廠1樓廠之生產區，此為原告所
      自承，並有配置圖可稽，且經被告機關原查實地勘查確置
      於生產區並供生產使用，其迄未提示該設備供研究與發展
      操作使用之紀錄，自難認其專供研發單位研發專案所使用
      ，依首揭抵減辦法規定尚無投資抵減之適用，原核定否准
      認列並無不合，復查後仍予維持，申經財政部訴願決定亦
      持與被告機關相同論見予以駁回。
（三）按促進產業升級條例立法目的，係為促進產業升級，以健
      全經濟發展，為該條例第1條所明定；其立法意旨主要為
      鼓勵業者從事自行研發及對生產技術之基礎研究與發展，
      以突破我國產業在邁向現代化技術密集產業之瓶頸，促進
      我國產業升級從事之研究與發展支出，方屬該條例獎勵之
      範疇，若為一般性量產前之準備工作或將現有產品做部分
      修正或技術之經常性改良、變更、補強等程序，以符合客
      戶之需求，即非從事產業升級之研究發展工作，核尚非屬
      前揭條例所定研究發展獎勵範圍。原告上述指稱業績表現
      出色亮麗，固為不爭，惟事業單位營運績效良窳與否，與
      其投入是否符合前揭研究發展支出成本並無絕對關聯性，
      概以研究發展單位係從事超乎既有技術水準之研創、開展
      ，有助於產業升級者，始足當之。倘雖名為研究發展部門
      並購置全新機器設備，惟係從事既有技術生產成品或提供
      服務者，實質上乃生產之部門，縱於技術水準有所改進，
      有助於事業，仍不能謂係研究發展單位，自不合以研究發
      展單位支出列報為投資抵減項目。本件原告提示之專案計
      畫表及研究開發工作日誌，各研究專案主要係利用不同編
      製之布種、紗種等原料搭配交織或變更織物結構以提高產
      品功能性以達客戶需求（如專案編號9105、9201、9202）
      ；或利用電腦設計機台既有變化及織法增加立體化及設計
      感（如專案編號9106），核屬對現有產品或技術之經常改
      良、變更、補強等工作，非屬前揭條例所定研究發展獎勵
      範圍。
（四）原告所稱專供研究發展單位用設備-德製經編機，設置於
      斗六廠1樓廠之生產區，此為原告所自承，並有配置圖可
      稽，且經被告機關原查實地勘查確置於生產區並供生產使
      用。縱依原告出具該機器設備出口原廠之書面聲明載有「
      本機型主要是用於研發、測試及新花樣之打樣」等字語，
      然該聲明亦敘及「操作本機型無須使用花盤亦無須用到花
      粒鏈條，所有不同之花樣組織皆可經由電子導紗桿控制來
      產生出來」，尚難謂原告非供其量產使用，況原告迄未提
      示該設備供研究與發展操作使用之紀錄，自難認其專供研
      發單位研發專案所使用，依首揭抵減辦法規定尚無投資抵
      減之適用，原核定否准認列機器設備之購置成本15,586,8
      29元並無不合。原告爭執並無新事證，其主張核無可採。
（五）就原告提出其原有量產機台之產能足夠滿足系爭年度銷售
      量之分析說明，被告機關依其提示資料審認，答辯如下：
  １、原告於行準備程序時，針對系爭研發支出列報研究發展單
      位從事研究發展工作人員之薪資2,689,773元及供研究發
      展單位研究用消耗性器材、原材料及樣品之費用2,839,04
      4元等支出項目，表明放棄不予爭執（按此部分業經原告
      撤回起訴），僅就專供研究發展單位研究用全新儀器設備
      之購置成本15,586,829元乙項請求與被告機關和解，合先
      陳明。
  ２、按「附表：項目四、專供研究發展單位研究用全新儀器設
      備之購置成本：認定原則：(一)限於專供研究發展單位研究
      用全新儀器設備之購置成本，並依年度研究計畫及各項研
      究紀錄或報告查核確屬該年度研究計畫所必需購置之儀器
      設備。(二)公司購置之全新儀器設備，如係專為研究發展單
      位購置，並專供研究使用，且未轉（兼）供生產或其他非
      研究發展之用途使用者，該支出得適用投資抵減。．．．
      應檢附之證明文件：購買專供研究發展用之儀器設備清單
      （註明設備名稱、型號、金額、取得日期、功能、計畫名
      稱、保管使用人姓名及配置位置等）。」為審查要點附表
      項目壹、研究與發展支出項下第4小項認定原則及應檢附
      之證明文件所明定。
  ３、原告於97年4月22日提示系爭92年度量產經編機產能狀況
      說明如下表：
      ┌──┬──────┬─────────────┐
      │期間│ 營  業  額 │  產                  能  │
      │    ├──┬───┼─┬───┬───┬───┤
      │    │金額│銷售量│機│標準產│實際產│產能利│
      │    │(元)│量(A) │台│能(B) │能(C) │用率  │
      │    │    │(公斤)│數│(公斤)│(公斤)│(C/B) │
      ├──┼──┼───┼─┼───┼───┼───┤
      │92全│414,│1,207,│18│1,292,│1,257,│97.28%│
      │年度│523,│726   │  │160   │075.15│      │
      │    │882 │      │  │      │      │      │
      └──┴──┴───┴─┴───┴───┴───┘
  ４、原告據上開數值，主張系爭年度實際產量1,257,075.15公
      斤低於量產機台標準產能1,292,160公斤，是以量產機台
      已足以供應實際生產所需，足證系爭研發機台確專供研究
      發展使用云云。惟經被告機關依原告補具系爭年度各月進
      耗存明細表（電子檔）、存貨帳、出貨單及入庫單等相關
      資料暨各量產機台月標準產能計算等相關數據審酌分析，
      就系爭年度而言，全年度實際產量1,107,255.15公斤（依
      原告提出之數值1,257,075.15公斤-盤頭紗、母紗、子紗
      等銷售量及銷貨退回數量計149,820公斤＝1,107,255.15
      公斤），即足以滿足全年度銷售量1,057,906.06公斤（依
      原告提出之數值1,207,726公斤-盤頭紗、母紗、子紗等銷
      售量及銷貨退回數量計149,820公斤＝1,057,906公斤）所
      需，且全年度經編機實際產量1,107,255.15公斤亦低於量
      產機台標準產能1,292,160公斤；惟經採按月統計分析結
      果，其92年2月、3月及4月等月份之實際產量卻大於標準
      產能之情事，況且系爭研發機台除供研發外，尚可從事經
      編織物之量產使用，此亦經經濟部工業局97年3月13日工
      化字第09700092300號函查復被告機關之函文略以「三、
      按紡織業產業特性，梭織業目前有專供研發打樣之小型機
      器設備，經編針織物尚無小型研發機器，需於大型可量產
      機器搭配電腦研發設計打樣」可證。是以原告主張未使用
      研發機台從事生產，尚不足採。
（六）綜上所述，原處分及所為復查、訴願決定並無不當，爰聲
      明求為判決駁回原告之訴。
五、兩造之爭點：
    被告機關否准原告92年度營利事業所得稅結算申報，所列報
    專供研究發展單位研究用全新儀器設備之購置成本15,586,8
    29元，是否合法。
六、經查：
（一）按「（第1項）為促進產業升級，健全經濟發展，特制定
      本條例。（第2項）本條例所稱產業，指農業、工業及服
      務業等各行業。」「公司得在投資於研究與發展及人才培
      訓支出金額百分之三十五限度內，自當年度起五年內抵減
      各年度應納營利事業所得稅額。」促進產業升級條例（下
      稱本條例）第1條及第6條第2項前段定有明文。本條例立
      法理由載明：「我國工業發展正面臨關鍵性轉變時機，如
      何在『國際化、自由化、制度化』及『提高國民生活品質
      』之經濟發展政策下全面促進產業升級．．．，特訂定促
      進產業升級條例以配合未來產業發展及經濟轉型之需要。
      」次按「本辦法所稱研究與發展之支出，包括公司為研究
      新產品或新技術、改進生產技術、改進提供勞務技術及改
      善製程所支出之下列費用：一研究發展單位專門從事研究
      發展工作之全職人員之薪資。二生產單位為改進下列生產
      技術或提供勞務技術之費用：．．．。三具有完整進、領
      料紀錄，並能與研究計畫及紀錄或報告相互勾稽，供研究
      發展單位研究用消耗性器材、原材料及樣品之費用。四專
      供研究發展單位研究用全新儀器設備之購置成本。」為依
      本條例第6條第4項授權訂定之行為時公司研究與發展及人
      才培訓支出適用投資抵減辦法（以下稱投資抵減辦法）第
      2條第1項第1款至第4款所規定。從上規定及促進產業生產
      條例立法理由可知，公司以「專供研究發展單位研究用全
      新儀器設備之購置成本」為研究與發展支出，而依據本條
      例第6條第2項抵減營利事業所得稅額，需以：(一)為研究新
      產品或新技術、改進生產技術、改進提供勞務技術及改善
      製程等促進產業升級與發展之支出；(二)專供研究發展單位
      研究用；(三)全新儀器設備之購置成本為前提。
（二）本件原告係從事其他印染漂整及人造纖維紡織業務，92年
      度營利事業所得稅結算申報，列報研究發展支出21,115,6
      46元（含研究發展單位從事研究發展工作人員之薪資2,68
      9,773元；供研究發展單位研究用消耗性器材、原材料及
      樣品之費用2,839,044元；專供研究發展單位研究用全新
      儀器設備之購置成本15,586,829元）及可抵減稅額9,285,
      982元。被告機關初查以其提供之「92年度研發專案計畫
      表」所列6案研發項目中，編號9105及9106為91年度延續
      至92年度結案，其餘各專案均未檢附研究報告與紀錄、研
      發流程圖、研究人員完整工時紀錄等；且研究計畫內容與
      工作日誌無法勾稽，列報研究人員陳順昌、林士紘、謝威
      斌、許素好及黃信榮職稱為技術員，負責執行開發案件機
      台調整、布樣分析調整及吊紗等工作，其工作內容核屬行
      政及助理性質，陳良佑職稱為副廠長，其與劉長清負責新
      布種研究開發及應用工作，黃俊銘、施博仁負責特殊織品
      研究開發及應用工作，就其研發專案預定進度與任職期間
      勾稽，顯非全職專業研發人員；列報之消耗性器材、原材
      料等費用，雖提示領料單、研發領料統計表及在製品產耗
      存帳，惟其進料、領用並未單獨列帳而與成本帳混同，且
      品名、數量與研究計畫、工作日誌及研究報告無法勾稽；
      至所列報專供研究發展單位用之設備-德製經編針織機，
      原查人員於94年6月17日實地勘查確係設置於織廠廠區，
      與其他機器設備位於同一生產線並未區隔，與專供研究與
      發展使用未合，乃核定研究與發展之支出0元及可抵減稅
      額0元。原告不服，主張研究與發展投資抵減檢附之證明
      文件，如研究計畫、研究報告、工作日誌及試驗紀錄等，
      並無制式格式可供遵循及參考；原告自成立以來即不斷投
      入大量經費進行各項產品之研發，至91年10月成立研發部
      門，研究人員專屬獨立研發單位，進行研發工作且有研發
      事實，請基於上述理由及鼓勵產業，准予認列研發費用云
      云，申經被告機關復查決定以，按促進產業升級條例立法
      目的旨在鼓勵企業對生產技術之基礎加以研究改進，以突
      破我國產業在邁向現代化技術密集產業之瓶頸，故若係對
      現有產品或技術之經常改良、變更、補強等一般性、經常
      性之消極工作，以迎合客戶需求，尚非屬首揭條例所定研
      究發展獎勵範圍；而有實際從事相關產業升級之研究發展
      支出，須提出研究計畫、目標、相關過程及紀錄等文件，
      又其中研發人員、原材料及設備，可相互配合勾稽，據以
      核定抵減；本案經被告機關於95年12月26日以中區國稅法
      一字第0950071544號函請提示研究與發展人員實際從事研
      究與發展項目之具體內容、研究人員工作日誌、各研究發
      展項目足以與所需材料及進、領料勾稽之紀錄、購置專供
      研究發展單位研究用儀器設備使用情形及效用等資料供核
      ，惟原告提示之專案計畫表，各研究專案主要係利用不同
      編製之布種、紗種等原料搭配交織或變更織物結構以提高
      產品功能性；或利用電腦設計機台既有變化及織法增加立
      體化及設計感，核屬對現有產品或技術之經常改良、變更
      、補強等工作；又其提示謝威斌、陳良佑、林士紘等之研
      究開發工作日誌，僅少數日數記載或均無記載日期，且僅
      在敘明用紗、設計及配列、織造過程、繞線圖示等，並無
      參與研究與發展人員完整之研究工作內容、研發過程中所
      遇見問題、參與人員以材料、技術及設備改進經過及時程
      等紀錄，亦無承辦人及部門主管簽章，無法判定其實際從
      事研究與發展事實及其為全職研究發展工作人員；次按領
      用原料品名與數量亦無法與其專案計畫及工作日誌等勾稽
      查核。至所稱專供研究發展單位用設備-德製經編機，設
      置於斗六廠1樓廠之生產區，此為原告所自承，並有配置
      圖可稽，且經被告機關原查實地勘查確置於生產區並供生
      產使用，其迄未提示該設備供研究與發展操作使用之紀錄
      ，自難認其專供研發單位研發專案所使用，依首揭抵減辦
      法規定尚無投資抵減之適用，原核定否准認列並無不合等
      由，駁回其復查之申請。原告不服，仍持前詞，提起訴願
      ，訴願決定以：查按促進產業升級條例之立法目的，係為
      促進產業升級，以健全經濟發展，為該條例第1條所明定
      。是窺其立法意旨應指從事相關產業升級之研究與發展支
      出，方屬獎勵之範疇，且須提出研究計畫及紀錄等相關文
      件，稅捐稽徵機關始得據以核定抵減，本件原告所提示之
      相關資料經被告機關查核審究仍無法與研究計畫及紀錄或
      研究計畫及報告相勾稽，是原告所列報92年度研究發展支
      出21,115,646元及可抵減稅額9,285,982元，被告機關依
      首揭行為時投資抵減辦法第2條第1項第1款至第4款規定，
      否准認列，並無不合，因將原處分予以維持，駁回訴願。
      原告不服，遂提起本件行政訴訟，並於訴訟進行中撤回前
      開關於研究發展單位從事研究發展工作人員之薪資2,689,
      773元；供研究發展單位研究用消耗性器材、原材料及樣
      品之費用2,839,044元部分之訴，而為前開主張。
（三）經查，原告於系爭年度（92年度）設有研究發展單位，訂
      定研究開發專案6項：編號9105-開始時間91年9月至92年4
      月；編號9106-開始時間91年10月至92年6月；編號9201至
      9204-開始時間均自92年1月至93年12月。雖原告系爭年度
      營利事業所得稅結算申報，其列報關於研究發展單位從事
      研究發展工作人員薪資2,689,773元；供研究發展單位研
      究用消耗性器材、原材料及樣品費用2,839,044元部分之
      研究發展支出，經被告機關持前揭理由予以否准。惟原告
      系爭年度於總經理室下確設有「研發部」，其下又分設「
      織品課」及「特紡課」，且在系爭年度除延續91年度之編
      號9105（立體氣窗織物研發）、9106（特殊帶狀織物研發
      ）之研究開發外，另訂有前述編號9201至9204（專案名稱
      依序為：無孔型高耐磨之新布樣研究開發、孔型高耐磨之
      新布樣研究開發、經編彈性紡織物之研發、碼重輕紡織物
      的研發）等研究開發專案，該各專案皆製有專案報告書、
      研發會議紀錄、工作日誌、領退料表、機台使用清單、討
      論會議、結案會議及成果報告等各情，有原告公司組織圖
      （原處分卷第1721頁）暨前述各專案等報告附卷可稽，原
      告主張其於系爭年度設有研究發展單位乙節，應屬實在。
      又原告92年間從事創新研發之「立體織布」及所列報之前
      開研究發展專案計畫6項，迄至96年止，皆未有廠商向經
      濟部工業局提出「協助傳統產業技術開發計畫-產品開發
      分項計畫」申請補助，尚屬國內廠商之研發產品。系爭年
      度所列報專供研究發展單位用之設備-德製經編針織機（
      KARL MAYER製造，機型RD6EL-即系爭年度原告列報之研發
      機台編號G1），其取得時間為92年3月31日，該機型經編
      針織機含電腦補助設計功能可進行研發、打樣及量產等功
      能。而按紡織業特性，梭織業目前有專供研發打樣之小型
      機器設備，經編針織物尚無小型研發機器，需於大型可量
      產機器搭配電腦研發設計打樣等節，亦有原告財產目錄（
      原處分卷第207頁）及經濟部工業局97年3月13日工化字第
      09700092300號復被告機關97年1月28日中區國稅法一字第
      0970004333號函詢有關原告公司系爭年度研究發展支出適
      用投資抵減租稅優惠疑義函（按此函為經濟部工業局就被
      告機關函詢事項所為之觀念通知，原告主張此為該工業局
      之行政處分，尚有誤會）在卷足憑（本院卷第337至339
      頁）。再原告主張上開德製經編針織機放置於生產區內，
      係基於下列成本考量：「(一)研發過程中所使用的盤頭紗，
      重量高達1噸至2噸(一顆空盤頭約90公斤以上，一組為6顆
      盤頭紗)，非人力所可搬運，故須透過天車將盤頭紗懸吊
      至研發專用之經編機，才將研發專用的經編機設置於可使
      用相同天車之移動路線中，即生產區內；(二)經編機屬精密
      機器，如無恆溫的空調會導致機台發生熱漲冷縮，使經編
      機的導針與織針產生擦撞，造成斷紗、斷針等品質異常的
      現象，為免除機台過熱產生問題，因此放在生產區內，共
      用冷氣設備，以降低成本負擔。」而系爭經編機確係置於
      原告設於雲林縣斗六市○○○○路5號廠房1樓之生產區內
      ，其編號為G1，該機旁有電腦設備及電力控制設備等情，
      也據本院受命法官於行準備程序時前往現場勘驗屬實，製
      有勘驗筆錄（含勘驗現場機器放置平面圖及相片-本院卷
      第222至256頁）可考。則依據經濟部工業局前開復函：原
      告公司系爭年度之「『立體織布』．．．及所列報92年度
      研發專案計畫6項．．．尚屬國內廠商之創新研發產品」
      、「系爭經編機含電腦補助設計功能可進行研發、打樣等
      功能」、「按紡織業特性，梭織業目前有專供研發打樣之
      小型機器設備，經編針織物尚無小型研發機器，需於大型
      可量產機器搭配電腦研發設計打樣」等情，並參酌原告研
      發成本與效益之考量暨原告前開研究發展專案報告文件中
      關於機台使用清單之記載，系爭經編機（編號G1）確有參
      與上述編號9106（特殊帶狀織物研發）、9202（孔型高耐
      磨之新布樣研究開發）、9204（碼重輕紡織物的研發）研
      發專案之研究使用。至被告機關以97年11月27日中區國稅
      法一字第0970051545號函檢具之補充答辯狀稱：依原告97
      年4月22日提示補具之系爭年度各月進耗存明細表（電子
      檔）、存貨帳、出貨單及入庫單等相關資料暨各量產機台
      月標準產能計算等相關數據審酌分析，就系爭年度而言，
      原告全年度實際產量1,107,255.15公斤（依原告提出之數
      值1,257,075.15公斤-盤頭紗、母紗、子紗等銷售量及銷
      貨退回數量計149,820公斤＝1,107,255.15公斤），即足
      以滿足全年度銷售量1,057,906.06公斤（依原告提出之數
      值1,207,726公斤-盤頭紗、母紗、子紗等銷售量及銷貨退
      回數量計149,820公斤＝1,057,906公斤）所需，且全年度
      經編機實際產量1,107,255.15公斤亦低於量產機台標準產
      能1,292,160公斤；惟經採按月統計分析結果，其92年2月
      、3月及4月等月份之實際產量卻大於標準產能之情事，況
      且系爭研發機台除供研發外，尚可從事經編織物之量產使
      用，此亦經經濟部工業局97年3月13日工化字第097000923
      00號函查復被告機關之函文略以「按紡織業產業特性，梭
      織業目前有專供研發打樣之小型機器設備，經編針織物尚
      無小型研發機器，需於大型可量產機器搭配電腦研發設計
      打樣」可證，因認原告主張未使用研發機台從事生產乙節
      ，亦經原告陳述：前開數據係依據原告「公司行事曆日數
      」計算，即2月為18天；3月為26天；4月為26天；惟92年
      度「實際每月生產日數」，2月為24天；3月為31天；4月
      為28天。該2、3、4月份，原告依據「實際生產天數」，
      修正92年度「量產經編機產能分析」後，全年實際總生產
      量為1,257,075.15公斤（未扣除盤頭紗、母紗、子紗等銷
      售量及銷貨退回數量149,820公斤），低於標準產能為1,3
      42,080公斤，而且92年2月、3月及4月等月份之實際產量
      ，也少於標準產能。是以每月量產機台產能，已足以供應
      實際量產所需；全年實際產量，也少於標準產能，系爭研
      發機台確專供研究發展使用等情。堪認原告主張系爭德製
      經編機為原告系爭年度專供研究發展單位研究用之全新儀
      器設備，尚非無據。被告機關原查僅以系爭經編機設於織
      場廠區，與其他機器設備位於同一生產線並未區隔，遂認
      與專供研究與發展使用未合，而否准認列，尚嫌速斷。復
      查決定及訴願決定持相同論斷，予以駁回，亦有未合。原
      告訴訟論旨執此指摘訴願決定及原處分（復查決定）違誤
      ，為有理由。爰將訴願決定及原處分（復查決定）關於專
      供研究發展單位研究用全新儀器設備之購置成本部分均撤
      銷，由被告機關查明後，另為處分，以昭折服。又兩造其
      餘主張與舉證，並不影響本件判決之結果，無庸論究，附
      此敘明。
七、據上論結，本件原告之訴為有理由，依行政訴訟法第195條
    第1項前段、第98條第1項前段，判決如主文。
中    華    民    國    98    年    2     月    24    日
                臺中高等行政法院第二庭
                          審判長法  官  胡  國  棟
                                法  官  林  金  本
                                法  官  林  秋  華
以上正本證明與原本無異。
如不服本判決，應於判決送達後20日內向本院提出上訴書狀，其
未表明上訴理由者，應於提起上訴後20日內向本院提出上訴理由
書（須依對造人數附具繕本）；如於本判決宣示或公告後送達前
提起上訴者，應於判決送達後20日內補提上訴理由書（須附繕本
）。未表明上訴理由者，逕以裁定駁回。
中    華    民    國    98    年     2    月    24    日
                                書記官  蔡  逸  媚


司法院資訊處製作；財團法人民間司法改革基金會備份。
